【裁判字號】    98,訴,1519
【裁判日期】    980929
【裁判案由】    返還不當得利
【裁判全文】
臺灣高雄地方法院民事判決              98年度訴字第1519號
原      告  乙○○
訴訟代理人  尤挹華律師
被      告  丁○○
上列當事人間返還不當得利事件，本院於民國98年9月15日言詞
辯論終結，判決如下：
  主  文
原告之訴及其假執行之聲請均駁回。
訴訟費用由原告負擔。
  事實及理由
一、原告主張：兩造本為夫妻，嗣於民國89年9 月13日離婚。伊
    於90年10月間發現罹患癌症，常須住院治療，無法親自管理
    財物，遂借用訴外人即伊姊姊甲○○（下稱甲○○）名義，
    將個人存款分別存放甲○○在聯邦銀行高雄分行（下稱聯邦
    銀行）帳戶帳號000000000000號）及萬泰銀行高雄分行（下
    稱萬泰銀行）帳戶（帳號000000000000號）內，並委託甲○
    ○代為處理；伊於94年3 月28日，因翌日住院開刀無法前往
    銀行辦理繳納本院民事執行處之投標保證金事宜，即委託甲
    ○○處理，惟因甲○○工作繁忙，無法協助，即轉託被告代
    為提款並開立臺灣銀行支票作為擔保金；不料，被告取得甲
    ○○之存摺及印章後，趁機將伊借名登記在甲○○名下帳戶
    內之帳款共新臺幣（下同）1,709,377 元（下稱系爭款項）
    結清，並轉帳存入被告設在相同銀行所開立帳戶內，致伊無
    故受有損害，爰依民法第182 條第2 項、第179 條等規定，
    提起本件訴訟等情。並聲明：(一)被告應給付原告1,709,377
    元，及自94年3 月29日起至清償日止，按週年利率5%計算之
    遲延利息。(二)願供擔保以代釋明，聲請宣告假執行。
二、被告則以：兩造離婚後，渠不知情原告之存款狀況，且94年
    3 月28日，乃原告致電渠表示攜帶身分證及印章與之會合，
    原告欲將存款存入渠戶頭，以供渠及2 名女兒生活費及教育
    費，並以機車載渠前往萬泰銀行，惟未曾告知須辦理臺灣銀
    行支票事宜；是日原告曾要求萬泰銀行去電照會甲○○，欲
    解約定存，更指示銀行將系爭帳款存入渠名下新開帳戶內。
    縱認渠盜領系爭帳款，事發迄今4 年之久，此期間原告均未
    主張權利，況已供作渠及2 名子女生活費、教育費，原告已
    無從毀諾等語，資為抗辯。並聲明：(一)駁回原告之訴。(二)如
    受不利判決，願供擔保，聲請准予免為假執行。
三、兩造不爭執之事項及爭點：
  (一)不爭執事項：
  1.兩造本為夫妻，已於89年9 月13日離婚。
  2.原告以甲○○名義所設立聯邦銀行、萬泰銀行帳戶內之帳款
    共1,709,377 元，已於94年3 月28日結清並轉帳、存入被告
    設同一銀行所開立之帳戶內。
  (二)爭點：
  1.被告受有系爭存款之利益，是否無法律上之原因？
  2.承上，如無，則被告於受領系爭存款時或嗣後，是否知無法
    律上原因？
四、本院茲就被告受有系爭存款之利益，是否無法律上之原因，
    判斷如下：
  (一)按當事人主張有利於己之事實者，就其事實有舉證之責任。
    但法律別有規定，或依其情形顯失公平者，不在此限。民事
    訴訟法第277 條定有明文。民事訴訟如係由原告主張權利者
    ，應先由原告負舉證之責，若原告先不能舉證，以證實自己
    主張之事實為真實，則被告就其抗辯事實即令不能舉證，或
    其所舉證據尚有疵累，亦應駁回原告之請求。（最高法院17
    年台上字第917 號判例參照）。原告主張被告係趁其取得甲
    ○○聯邦銀行及萬泰銀行之存摺及印章後，未經其同意即將
    系爭帳款結清，並轉帳存入被告自己之帳戶等情，為被告所
    否認，依上開說明，自應由原告負責證明。
  (二)經查；
  1.證人甲○○雖到庭證稱：94年3 月28日，原告本委託伊至本
    院民事執行處辦理投標保證金，然伊當日因工作緣故，無法
    替原告到銀行辦理，伊事後聽原告轉述，當日原告係委託被
    告到銀行處理，且系爭款項已遭被告提領完畢云云（見本院
    卷第87-89 頁）。然甲○○上開證述，伊均係聽原告轉述，
    亦即伊並未親聞或親見被告為何當日將系爭款項轉入自己銀
    行帳戶，再者，甲○○為原告之親姐，與原告之間具有一定
    之利害關係，其所為之證詞或陳述，難期中立、客觀，而其
    所為之證述與陳述，又有前揭瑕疵，自難據為原告有利之認
    定。從而，甲○○證稱系爭款項係遭被告盜領云云，要無可
    採。
  2.再者，依甲○○上述證詞，原告於94年3 月28日後幾日即告
    知其系爭款項已遭被告提領完畢，且伊上述聯邦及萬泰銀行
    之存摺及印章均係由原告保管等語。而上開甲○○存摺迄今
    仍由原告負責保管乙節，為原告所不否認，足認原告當可從
    存摺交易明細中知悉其存款於94年3 月28日已遭他人領取完
    畢。衡情，倘系爭款項確係被告所盜領，而原告於當時應已
    知悉，為何原告於斯時未立即對被告採取法律救濟途經？是
    此，被告辯稱系爭款項係原告自願轉匯至其銀行戶頭等語，
    應非不實。
  3.此外，觀之甲○○聯邦銀行帳號000000000000之交易明細，
    94年3 月28日有1 筆797,912 元轉帳收入，而經本院函詢聯
    邦銀行該筆收入來源，據該行函覆稱該筆收入係甲○○之定
    存存款（存單字號為00000000號、存入日期為93年9 月23日
    、到期日為94年9 月23日、金額為80萬元、年利率為1.550
    ﹪、存單帳號為00000-0000000） 中途解約後之金額等情，
    復有上述帳號之存摺明細、存單明細及聯邦銀行98聯高雄字
    第677 號函附卷可參（見本院卷第9-12頁、第105 頁）。是
    依上開資料，94年3 月28日甲○○上開定期存單確有中途解
    約之情，又經本院函詢聯邦銀行定期存款到期解約或中途解
    約是否需本人親自辦理，據該行函覆稱：「本行定期存款到
    期解約或中途解約，需憑存摺或存單及客戶原留印鑑辦理，
    不需本人親自來行辦理」等語，此有上開函文可按，是被告
    主張94年3 月28日係原告邀伊共同至聯邦銀行，辦理甲○○
    上述定期存款解約等語，應非不實。而依證人丙○○即聯邦
    銀行行員到庭證稱：「（貴行銀辦理帳戶結清的流程為何？
    ）就是帳戶本人拿身份證、存摺、印章親自到行內辦理。原
    則上是需要本人，但有時使本人有委託書的話可以，但受託
    人要拿帳戶本人及受託人的身份證及該帳戶的印章、存摺，
    然後我們會以電話跟本人照會，但這種情況很少發生，因為
    對於本人的權益影響較大」等語（見本院卷第86頁）。是依
    證人丙○○證述，聯邦銀行在辦理存戶定存存單解約時，若
    本人無法親自辦理，可委託他人辦理，而受任人須攜渠委託
    人之身分證、存摺及印章等資料到銀行辦理，且銀行會照會
    委託人本人，確認無誤後，始會辦理定存解約。衡之證人丙
    ○○與兩造並無任何親屬或僱傭關係，僅係當初負責於94年
    3 月28日辦理被告提領甲○○上開聯邦銀行存款之銀行行員
    ，對於本案並無任何利害關係，則丙○○當無刻意迴護任何
    一方之動機，益堪認其證述應為可採。是此，被告辦理甲○
    ○聯邦銀行定存存單解約之時，其應有攜甲○○身分證、存
    摺及印章等資料，且聯邦銀行當時確有照會甲○○本人，倘
    被告係未經原告或甲○○同意即辦理定存存單解約，為何甲
    ○○在接獲聯邦銀行照會時，未表示反對之意？從而，被告
    上述抗辯，應非不實，是原告主張被告未經其與甲○○同意
    擅自辦理上開定存存單解約云云，要難採信。
  4.另觀之證人甲○○萬泰銀行帳號000000000000之交易明細，
    94 年3月28日有1 筆897,639 元轉帳收入，而該筆收入係甲
    ○○之定存存款（存單字號為0000000 號、存入日期為93年
    9 月23日、到期日為94年9 月23日、金額為90萬元、年利率
    為1.65﹪）中途解約後之金額等情，有上述帳號之存摺明細
    、存單明細附卷及萬泰銀行函高雄字第09800600306 號函在
    卷可參（見本院卷第13-15 頁、第110 頁頁）。是依上開資
    料，94年3 月28日甲○○上開定期存單確有中途解約之情，
    而經本院詢問詢萬泰銀行中途解約辦理流程，據該行答稱：
    「（貴行的定期存款中途解約，是否需要存戶本人親自辦理
    ？）如果是非存戶本人，辦理解約的人需帶存戶本人的身份
    證、印章、存摺到銀行那可辦理解約，但我們或以電話向存
    戶本人確認，但綜合存款定期解約後，不能直接提領現金，
    我們會將解約後的錢存入該帳戶活儲內」等語，此有本院公
    務電話紀錄在卷可參（見本院卷第109 頁）。而依上開函文
    所附之定期性存款本息支付清單，其上確有記載「確認無誤
    」等語，是依上開函文及電話紀錄，萬泰銀行在辦理存戶定
    存存單中途解約時，若本人無法親自辦理，確可委託他人辦
    理，而受任人須攜渠委託人之身分證、存摺及印章等資料到
    銀行辦理，且銀行會立即電話通知照會委託人本人，確認無
    誤後，始會讓受託人辦理定存解約。從而，被告至聯邦銀行
    辦理甲○○聯邦銀行定存存單解約之時，其當時除有攜甲○
    ○身分證、存摺及印章等資料外，萬泰銀行當時亦有照流程
    規定確有照會甲○○本人，經確認無誤後，始同意被告辦理
    解約。準此，倘被告斯時未經原告或甲○○同意即辦理上述
    定期存單解約，為何甲○○在接獲萬泰銀行照會時，未立即
    表示反對之意或未立即告知原告？益徵被告上開辯稱，應屬
    實在。是此，既然被告辦理上開定存存款解約，並將系爭款
    項存入自己銀行帳戶，係經原告及甲○○同意，可認系爭款
    項應係原告同意贈與予被告，則原告主張被告受理系爭款項
    無法律上原因，誠無理由。
五、綜上所述，原告基不當得利之法律關係請求被告返還系爭款
    項及其法定遲延利息，既均屬無理由，而應予以駁回，則其
    假執行之聲請即失所附麗，亦應併予駁回。
六、又本件事證已臻明確，兩造其餘攻擊防禦方法及未經援用之
    證據，經本院斟酌後，認為均不足以影響本判決之結果，爰
    不一一論述，併此敘明。
七、據上論結，本件原告之訴為無理由、依民事訴訟法第78條，
    判決如主文。
中    華    民    國    98    年    9     月    29    日
                     民事第一庭  法    官  張茹棻
上為正本係照原本作成。
如不服本判決，應於送達後20日內，向本院提出上訴狀並表明上
訴理由，如於本判決送達前提起上訴者，應於判決送達後10日內
補提上訴理由書（須附繕本）。
中    華    民    國    98    年    9     月    29    日
                                 書 記 官  黃美秀


司法院資訊處製作；財團法人民間司法改革基金會備份。
